【裁判字號】    97,上訴,84
【裁判日期】    970331
【裁判案由】    毒品危害防制條例
【裁判全文】
臺灣高等法院刑事判決                  97年度上訴字第84號
上  訴  人
即  被  告  甲○○
指定辯護人  本院公設辯護人  周君穎
上列上訴人因毒品危害防制條例案件，不服臺灣板橋地方法院95
年度訴字第3827號，中華民國96年11月1 日第一審判決（起訴案
號：臺灣板橋地方法院檢察署95年度偵字第13572號）， 提起上
訴，本院判決如下：
    主  文
原判決撤銷。
甲○○販賣第一級毒品，處有期徒刑捌年。扣案之第一級毒品海
洛因（淨重共計壹點柒公克）、沾有海洛因殘渣之玻璃碎片壹
盒（量微無法秤重及析離）均沒收銷燬。扣案之外包裝袋肆個（
共重壹點貳公克）、電子磅秤壹台、塑膠杓匙貳支、玩具鈔票
壹疊及分裝袋貳佰只均沒收。未扣案之販賣毒品所得新臺幣壹仟
元沒收之，如全部或一部不能沒收時，以其財產抵償之。
    事  實
一、甲○○（綽號「東東」）明知海洛因係中央主管明令公告禁
    止持有、販賣之第一級毒品，竟仍基於意圖營利之犯意，先
    於民國95年5 月25日，自真實姓名年籍不詳、綽號「嫂子」
    之成年女子以新臺幣（下同）6千元之價格購入0.9公克之海
    洛因後，再於翌日（即5月26日）在臺北縣三峽鎮○○路127
    號5樓之2住處，以1千元之價格販賣海洛因1包（淨重0.1 公
    克）予官宜宏與王德發（2 人合資購買），並以其所有之玩
    具鈔票1張包覆該包海洛因以避免查緝。同日下午2時許甲○
    ○與官宜宏甫交易完畢後，為警於臺北縣三峽鎮○○路 127
    號前查獲官宜宏及王德發持有第一級毒品海洛因1包 （淨重
    0.1 公克）及注射針筒3支，並循線於同日下午3時10分許在
    甲○○上開住處查獲，並扣得海洛因4小包 （淨重共計1.73
    公克）、沾有海洛因殘渣之玻璃碎片1盒，門號0000000 000
    號行動電話SIM卡1張、安非他命2包（共淨重0.35公克） 、
    注射針筒65支、安非他命吸食器1組、玻璃球1個，及甲○○
    所有供販賣毒品用之電子磅秤1台（起訴書誤載為4台）、塑
    膠杓匙2支、玩具鈔票1疊、分裝袋200只，
二、案經臺北縣政府警察局新莊分局報請臺灣板橋地方法院檢察
    署檢察官偵查起訴。
    理  由
壹、程序方面：
一、證人官宜宏於原審雖主張其警詢筆錄是配合警員所為，95年
    7 月13日偵訊筆錄是因其即將結婚，恐被強制戒治，方為不
    利上訴人即被告甲○○之陳述。惟依證人官宜宏於偵訊、原
    審證稱：伊害怕被刑求，但警員沒有以不正當方式詢問，也
    沒有打伊，警員是一邊打電腦輸入問題，伊回答之後，他再
    將伊回答內容記錄起來等語 （見偵卷第82頁、原審卷第161
    頁、第166頁）， 證人官宜宏既未主張警詢時有受威脅、利
    誘等刑求情事，即使其因為警查獲施用毒品而內心恐懼，亦
    僅係其個人因素，應認其警詢筆錄確係出於自由意志之任意
    性陳述無訛。況且，證人官宜宏之警詢筆錄核與其於95年 7
    月13日偵訊之證述內容相符，且檢察官於95年7 月13日偵訊
    時已先將觀察勒戒是否有繼續施用傾向並非由檢察官決定，
    而是由勒戒所陳報結果之程序告知（見偵卷第82頁），證人
    官宜宏於了解觀察勒戒程序後，仍為與警詢筆錄相同之證詞
    ，並知悉販賣毒品為重罪，猶願意擔負偽證罪之刑責而具結
    指證被告販賣毒品，應認證人官宜宏上揭偵查中因恐強制戒
    治方為不利被告陳述之證詞，僅係事後迴護被告之詞，不足
    採信。而被告及辯護人亦未具體提出檢察官有何違法取得證
    人官宜宏陳述之情形，無顯不可信之情況，本院認證人官宜
    宏（除95年5月26日因未具結，而無證據能力外）於95年6月
    9日、95年6月16日、95年7 月13日之偵訊筆錄均有證據能力
    。
二、證人官宜宏、王德發於警詢之陳述，被告及辯護人於本院準
    備程序時，均表示同意作為本案證據，被告及辯護人亦均未
    於言詞辯論終結前聲明異議，依刑事訴訟法第159條之5 第2
    項、第1 項規定，視為同意作為證據。且經本院審酌上開各
    該證據，核無非出於自由意願而為陳述或遭違法取證之情形
    ，亦無證據力明顯過低之情形，復經原審及本院於審判期日
    就上開證據進行調查、辯論，應均有證據能力。
貳、實體方面：
一、訊據被告甲○○固坦承於95年5月26日交付官宜宏淨重0.1公
    克之海洛因1包並收受1千元之事實，惟矢口否認有販賣第一
    級毒品之犯行，辯稱：伊與官宜宏是合資向「嫂子」購買毒
    品，並沒有賺官宜宏差價云云。經查：
  (一)被告於95年5 月26日交付官宜宏淨重0.1公克之海洛因1包並
    收受 1千元之事實，業據被告坦承不諱，並經證人官宜宏、
    王德發證述屬實，而查獲時自官宜宏身上扣得之白色粉末 1
    包經送法務部調查局以化學呈色法及氣相層析質譜儀分析法
    鑑定結果，認確含第一級毒品海洛因成分，淨重0.1公克，
    有該局95年7月調科壹字第06001201100號鑑定通知書在卷可
    佐（見原審卷第120頁）。而官宜宏、王德發於95年5月26日
    為警查獲前確有施用海洛因之事實，並分別經臺灣板橋地方
    法院以95年度毒聲字第1060號、第1061號裁定觀察、勒戒，
    此有附卷足憑，此有本院前案明細資料在卷可憑，故其等確
    於95年5月26日自被告處取得海洛因之事實至為明確。
  (二)被告為警查扣之白色粉末5包經送鑑定結果得知，其中4包均
    含第一級毒品海洛因成分，合計淨重1.73公克，另1 包則未
    發現法定毒品成分，淨重2.14公克乙節，有法務部調查局95
    年7月5 日調科壹字第060012010號鑑定通知書附卷可稽（見
    偵卷第85頁）。被告雖辯稱：伊於96年5月25日向「嫂子」
    以6千元購得0.9公克海洛因，其中5千元是伊的，1千元是官
    宜宏在5 月25日當晚在山佳或三峽那邊拿給伊，一同合資向
    「嫂子」買的，伊隔天才拿給官宜宏，在伊住處被查獲之海
    洛因，都是前1天向「嫂子」買的，重量之所以重於0.9公克
    ，是因為伊要供自己施用而摻有葡萄糖，伊拿給官宜宏的未
    摻糖，伊並未賺取差價云云（見原審卷第131頁、第174頁）
    。惟被告於警詢時已自承：伊從「嫂子」購得之毒品，撥0.
    1公克之海洛因以1千元「轉售」予綽號「毛ㄟ」（即官宜宏
    ），量很少因為只有好朋友要求伊，伊才會從中撥一點點給
    朋友止癮等語（見偵卷第7頁）， 顯見被告係自「嫂子」處
    購得海洛因後，因官宜宏要求購買，被告才另行「轉售」，
    並非向「嫂子」購買前先為「合資」。此亦據證人官宜宏於
    警詢證稱：伊今日（26日）是與王德發一起去向被告購買毒
    品，因為王德發與被告不認識，所以要伊跟他一起去（見偵
    卷第15至17頁）。證人王德發於警詢證稱：伊在住家便利超
    商遇到官宜宏， 2人提議要買海洛因抵癮，伊就坐上官宜宏
    機車，由官宜宏載至甲○○住處，因官宜宏沒錢，由伊拿 1
    千元給官宜宏向甲○○購買，官宜宏就上樓去買，伊在樓下
    等候，當官宜宏下樓和伊會合時，就被警方逮捕，伊今日是
    第1 次向甲○○購買等語（見偵卷第18至21頁）。證人官宜
    宏、王德發於警詢時均未提及是與被告「合資」，且購買海
    洛因既係王德發、官宜宏於查獲當日（26日）始提議，該 1
    千元亦係當日方由王德發出資，實與被告所稱係95年5 月25
    日晚上官宜宏就將1 千元交予其去向「嫂子」購買云云不符
    。何況，證人官宜宏於95年7 月13日偵訊時已證稱：伊是向
    甲○○購買毒品，並非「合資」，伊在警局之供述是實在的
    ，之後移送地檢署複訊時，在車上甲○○有小聲地跟伊及王
    德發說，檢察官訊問時不要說是向她買的，要說是合資購買
    等語（見偵卷第81至82頁），故證人官宜宏、王德發嗣於偵
    訊及原審所為係與被告合資購買海洛因之證詞，應認均係迴
    護被告之詞，皆無足採。被告上揭辯解，僅係畏罪卸責之詞
    ，亦不足採。
  (三)依被告向「嫂子」以6千元購買淨重0.9公克之海洛因換算，
    亦即0.1公克海洛因販入價格為666元， 被告卻以0.1公克海
    洛因1 千元之價格，販出予官宜宏、王德發，被告顯有賺取
    價差而營利之意圖及事實無誤。至於被告住處查扣之4 包海
    洛因淨重共計1.73公克，重於其向「嫂子」購買之淨重 0.9
    公克，然被告稱因供己施用而摻入葡萄糖，並否認交予官宜
    宏該包0.1公克之海洛因有摻葡萄糖，證人官宜宏於偵訊、
    原審並證稱：伊從甲○○那邊拿到的海洛因成份蠻好的，伊
    可以區分有無加入葡萄糖海洛因之差異等語（見偵卷第81頁
    、原審卷第163頁）。故扣案4包海洛因之淨重超過其販入海
    洛因之淨重量，核屬尋常，被告既基於營利意圖從「嫂子」
    處買入海洛因後再販出已賺有差價，縱所餘海洛因摻入葡萄
    糖等物以供己施用，亦無礙於被告上揭販賣毒品之犯行成立
    。
  (四)從而，被告上開所辯，應係推諉飾卸之詞，並非可採。本件
    事證明確，被告犯行洵堪認定，應依法論科。
二、被告行為後，刑法業經修正，並自95年7月1日生效施行，有
    關本件情形：
  (一)毒品危害防制條例第4條第1項販賣第一級毒品罪，其法定本
    刑中關於罰金刑之規定，因刑法第33條第5 款業經修正，罰
    金最低額由銀元1元提高為新台幣1000元以上， 並以百元為
    單位，經新、舊法比較，應以行為時之刑法第33條第5 款規
    定有利於被告。
  (二)刑法第59條酌量減輕之規定雖新增「認科以最低度刑仍嫌過
    重者」，惟此係法院就刑之酌裁審認標準見解之明文化，非
    屬法律之變更，不生新舊法比較適用之問題，應適用裁判時
    法（最高法院95年10月18日第19次刑事庭會議決議參照）。
  (三)刑法第64條第2項、第65條第2項原規定「死刑減輕者，為無
    期徒刑，或為15年以下12年以上有期徒刑。」「無期徒刑減
    輕者，為7 年以上有期徒刑」，修正為「死刑減輕者，為無
    期徒刑」「無期徒刑減輕者，為20年以下15年以上有期徒刑
    。」，就死刑、無期徒刑減輕部分，經比較結果，以修正前
    刑法有利於被告。
  (四)綜上比較結果，並本於統一性及整體性原則，除第59條之規
    定適用修正後之刑法外，以修正前之刑法較有利被告，爰整
    體適用修正前之刑法。
三、核被告所為，係犯毒品危害防制條例第4條第1項之販賣第一
    級毒品罪。被告於販賣前後持有海洛因之低度行為，應為販
    賣之高度行為所吸收，不另論罪。末按販賣第一級毒品罪之
    法定刑為「死刑或無期徒刑；處無期徒刑者，得併科新台幣
    1千萬元以下罰金」， 然同為販賣第一級毒品之人，其原因
    動機不一，犯罪情節未必盡同，或有大盤毒梟者，亦有中、
    小盤之分，甚或僅止於吸毒者友儕間為求互通有無之有償轉
    讓者亦有之，其販賣行為所造成危害社會之程度自屬有異，
    法律科處此類犯罪，所設之法定最低本刑卻同為「無期徒刑
    ，得併科新台幣1千萬元以下罰金」，不可謂不重。 於此情
    形，倘依其情狀處以有期徒刑，即足以懲儆，並可達防衛社
    會之目的者，自非不可依客觀之犯行與主觀之惡性二者加以
    考量其情狀，是否有可憫恕之處，適用刑法第59條之規定酌
    量減輕其刑，期使個案裁判之量刑，能斟酌至當，符合比例
    原則。本件被告販賣海洛因之次數1次，數量僅0.1公克，販
    賣所得亦僅1千元，數量及價格均非鉅，以其情節論，惡性
    尚非重大不赦，若依法定本刑科處最本刑無期徒刑，猶嫌過
    重，實屬情輕法重，在客觀上足以引起一般之同情，尚有堪
    資憫恕之處，本院認依其情狀處以有期徒刑，即可達防衛社
    會之目的，爰依刑法第59條之規定酌量減輕其刑。
四、被告雖為警查獲後供出並指認「嫂子」即係儲曉瑛，惟經本
    院向查獲之臺北縣政府警察局新莊分局查詢得知，該局雖據
    被告之供述向臺灣桃園地方法院檢察署申請監聽及搜索票，
    但執行搜索時因儲曉瑛行蹤不明而未查獲，且自搜索後，儲
    曉瑛就更換住所及電話，所以追蹤不到電話及住所，之後臺
    灣桃園地方法院檢察署即下線，此案因無法抓到儲曉瑛而未
    移送，是收到本院查詢公文，才去查證得知內湖分局已查獲
    並移送儲曉瑛販賣海洛因部分，儲曉瑛目前在臺灣龍潭女子
    看守所入監服刑中，此有該局97年2月4日北縣警新偵字第09
    70003838號函及本院公務電話查詢紀錄表在卷可憑（見本院
    卷第28頁、第63頁），而臺北市政府警察局內湖分局移送儲
    曉瑛販賣第一、二級毒品犯行部分，業經臺灣板橋地方法院
    檢察署以95年度偵字第20621號為不起訴處分確定， 亦有該
    不起訴處分書附卷可參（見本院卷第36至38頁）。被告雖有
    供出毒品來源，但並未因而破獲，且儲曉瑛現在監服刑，除
    本案被告之指訴外，尚無其他證據足佐儲曉瑛確有販賣海洛
    因之犯行（通訊監聽譯文係用暗語、代號，皆未明確，亦無
    證據證明實際確有進行毒品交易），故被告並無毒品危害防
    制條例第17條予以減輕其刑之適用。
五、公訴意旨另以：被告自95年3月起至同年5月止，在其上開住
    處多次以每小包（淨重0.1公克）1千元之價格，連續販賣海
    洛因予官宜宏及王德發，因認被告此部分亦犯有毒品危害防
    制條例第4條第1項之販賣第一級毒品罪云云。惟查，被告固
    於原審準備程序中供稱：自95年3月起至同年5月26日止轉讓
    海洛因予官宜宏，約3天1次，每次約0.15公克至0.2公克，
    向官宜宏收取1千元等語（見原審卷第131至132頁）， 然否
    認有賺取差價。而證人官宜宏在偵訊時證稱：伊自95年3、4
    月開始陸續向被告買毒品，每次都以1千元買得約0.1公克之
    海洛因等語（偵查卷第81頁），不惟購買毒品之次數不明，
    重量亦與被告上揭於所供承者不同。且證人官宜宏嗣於原審
    猶稱：伊向甲○○拿過幾次海洛因，都是合資，之前伊都與
    甲○○一起去買毒品，只有被查獲這次沒有等語（見原審卷
    第163頁、第165頁），始終未能證明其自被告取得海洛因之
    次數、重量及價錢，以認定被告是否確另有其他販賣海洛因
    之犯行。又卷附被告及證人官宜宏均承認為彼等間對話之通
    信監察內容譯文，雖可證明被告與證人官宜宏曾數度就毒品
    交易進行聯繫，惟尚無從證明被告最後是否確有與證人官宜
    宏進行海洛因交易及被告是否確有賺取官宜宏差價。復無查
    扣被告有於95年5 月26日該次以外之其他販賣海洛因之相關
    物證、工具。故無從單憑官宜宏上揭未臻明確之證詞，而在
    別無其他積極客觀補強證據可資證明其證詞確屬實在之情況
    下，遽認被告有於上揭時間販賣海洛因之犯行，原應為無罪
    之諭知，惟公訴意旨認此部分與前開有罪部分有連續犯之裁
    判上一罪關係，爰不另為無罪之諭知，併此敘明。
六、原審以被告事證明確，予以論罪科刑，固非無見。惟原審
    未於事實及理由內論述被告販賣毒品有營利之意圖，疏有遺
    漏。包裹前開海洛因之外包裝袋4個（ 空包裝總重1.23公
    克），與海洛因（淨重共計1.73公克）既可分別秤重，亦無
    不可析離之情狀，原審將之一併連同海洛因沒收銷燬，容有
    未洽。被告上訴猶執前詞否認犯行，雖無理由，惟原判決既
    有上揭可議之處，自應由本院予以撤銷改判。爰審酌被告曾
    因施用毒品經觀察、勒戒，有本院被告前案紀錄表 1件附卷
    可稽，應知毒品對身心戕害甚鉅，且為政府嚴令禁止流通之
    違禁物，僅為貪慾圖利，遽為販賣毒品海洛因犯行，不僅助
    長毒品之氾濫，也嚴重戕害國人健康，犯後復否認犯行，態
    度不佳，毫無悔意，及其販賣次數、數量、犯罪所得等一切
    情狀，量處如主文所示之刑，以資懲儆。扣案之海洛因（淨
    重共計1.73公克），及沾有海洛因殘渣之玻璃碎片1盒 （量
    微無法秤重及析離），係查獲之毒品，應依毒品危害防制條
    例第18條第1項前段規定沒收銷燬。包裹前開毒品之包裝袋4
    個，係作為毒品外包裝，有防止毒品裸露、溢出及潮濕之功
    用，並為便於分裝、攜帶、販賣毒品所用之物，扣案之電子
    磅秤1台、塑膠杓匙2支、玩具鈔票1疊及分裝袋200只，均係
    被告持以供本案販賣毒品所用之物，業據被告供陳在卷（見
    偵卷第7頁），均應依毒品危害防制條例第19條第1項規定宣
    告沒收。另被告販賣毒品所得價金1 千元，雖未扣案，惟此
    係被告販賣毒品所得之財物，應依毒品危害防制條例第19條
    第1 項宣告沒收，如全部或一部不能沒收時，以其財產抵償
    之。扣案之門號0000000000號行動電話SIM卡1張，並無證據
    證明被告取得其所有權，且非違禁物，無庸宣告沒收。另自
    被告處扣得之安非他命2 小包（淨重0.35公克）、注射針筒
    65支、安非他命吸食器1組、玻璃球1個，並無證據足以證明
    與本件被告販賣第一級毒品海洛因之犯行有何關聯，爰不予
    宣告沒收。至於官宜宏、王德發為警查扣向被告購買尚未使
    用之海洛因1 包，已於官宜宏所犯施用第一級毒品罪中經臺
    灣板橋地方法院以96年度聲字第2413號裁定單獨沒收銷燬確
    定，本案無庸另行諭知沒收銷燬，附此敘明。
據上論斷，應依刑事訴訟法第369條第1項前段、第364條、第299
條第1項前段，毒品危害防制條例第4條第1項、第18條第1項前段
、第19條第1項，刑法第2條第1 項、第11條前段、第59條、修正
前第65條第2項，判決如主文。
本案經檢察官謝英民到庭執行職務。
中    華    民    國    97    年    3    月    31     日
                  刑事第二庭審判長法  官  呂丹玉
                                  法  官  李麗玲
                                  法  官  林恆吉
以上正本證明與原本無異。
如不服本判決，應於收受送達後10日內向本院提出上訴書狀，其
未敘述上訴之理由者並得於提起上訴後10日內向本院補提理由書
（均須按他造當事人之人數附繕本）。
                                  書記官  陳盈璇
中    華    民    國    97    年    4     月    1     日
附錄本案論罪科刑法條全文：
毒品危害防制條例第4條第1項：
製造、運輸、販賣第1 級毒品者，處死刑或無期徒刑；處無期徒
刑者，得併科新臺幣1千萬元以下罰金。


司法院資訊處製作；財團法人民間司法改革基金會備份。
